【裁判字號】    97,勞訴,29
【裁判日期】    980213
【裁判案由】    確認僱傭關係存在等
【裁判全文】
臺灣士林地方法院民事判決              97年度勞訴字第29號
原      告  甲○○
                        樓
訴訟代理人  趙平原律師
被      告  七和實業股份有限公司
法定代理人  乙○○
訴訟代理人  丙○○
上列當事人間確認僱傭關係存在等事件，本院於民國98年1 月20
日言詞辯論終結，判決如下：
    主  文
確認被告與原告間僱傭關係存在。
被告應給付原告新臺幣貳拾陸萬伍仟柒佰壹拾元，及自民國九十
八年一月二十一日起至清償日止，按週年利率百分之五計算之利
息。
原告其餘之訴駁回。
訴訟費用由原告與被告各負擔新臺幣捌仟伍佰壹拾肆元。
本判決第二項得假執行。
    事  實  及  理  由
壹、程序方面：
一、按確認之訴非原告有即受確認判決之法律上利益者，不得提
    起。所謂即受確認判決之法律上利益，係指法律關係之存否
    不明確，原告主觀上認其在法律上之地位有不安之狀態存在
    ，且此種不安之狀態，能以確認判決將之除去者而言，最高
    法院52年台上字第1240號判例可資參照。經查，本件原告主
    張被告終止勞動契契約不合法，兩造間僱傭關係仍然繼續存
    在，但為被告所否認，故原告所主張之僱傭關係是否存在，
    並不明確，並致原告私法上之地位有受侵害之危險。依上揭
    說明，原告起訴請求確認兩造間之僱傭關係存在，應有受確
    認判決之法律上利益。
二、次按，訴狀送達後，原告不得將原訴變更或追加他訴，但擴
    張或減縮應受判決事項之聲明者，不在此限，民事訴訟法第
    255 條第1 項第3 款定有明文。本件原告起訴時訴之聲明為
    ：(一)確認原告與被告間僱傭關係存在。(二)被告應給付原告如
    附表所示金額及利息。嗣於訴訟進行中，變更訴之聲明為：
    (一)確認原告與被告間僱傭關係存在。(二)被告應給付原告自民
    國97年4 月29日起至98年1 月20日止按每月薪資新臺幣（下
    同）3 萬500 元計算之薪資及自98年1 月21日起按週年利率
    5 ％計算之利息。(三)被告應給付原告160 萬元。核屬減縮應
    受判決事項之聲明，揆之前開規定，自應准許。
貳、實體部分：
一、原告起訴主張：原告於83年3 月17日起任職於被告公司，一
    向盡忠職守，工作勤奮，從未有違反勞動契約及工作規則之
    情事。緣被告公司之法務催收副理明利華及專員林偉民自91
    年起至96年11月間持續營私舞幣，侵占公司款項，經被告報
    警處理、革職，並依法提出告訴，刻正由臺灣士林地方法院
    審理中。然原告於97年3 月26日突然接獲被告之通知，以明
    利華有上述不法行為，原告知情不報，致被告受有重大損失
    、違反誠實義務，不符勞動契約本旨云云為由，令原告自同
    年4 月1 日起不用再至公司上班，經多方溝通後，被告雖同
    意原告續留1 個月至同年4 月底；然復於97年4 月25日以書
    面人事通知函通知原告，而以上述理由查證屬實云云為由，
    對原告予以免職之處分。然查，被告公司副理明利華等人營
    私舞弊之行為，原告並無知情不報之行為。且被告公司就原
    告處理客戶結清欠款事宜，並無任何口頭規定或作業手冊等
    標準作業規定予以規範；是原告就一般客戶之收款固逕交出
    納人員，然就副理明利華考量尚有扣車費及代書設定費及其
    他費用仍待處理而特別交待之案件，則先行代為收款，迨明
    利華返回後交其或法務專員處理，多年來均按此模式處理，
    並無任何較副理明利華更高階之經理人反對。是原告並無對
    被告違反忠誠義務或不符勞動本旨之行為。至於原告於年節
    時受領由副理明利華所交付之金錢，乃被告公司所發給之績
    效獎金，並非不法利益。則被告終止兩造僱傭契約，顯非適
    法，自不生效力。從而，原告自得請求確認兩造僱傭關係存
    在；並得請求被告給付自97年4 月29日起至本件訴訟言詞辯
    論終結之日即98年1 月20日止按原告應領月薪3 萬500 元計
    算之薪資及自98年1 月21日起算之法定遲延利息。又原告受
    此鉅變，致適應性障礙合併情緒低落、失眠，繼續門診治療
    中。被告所為已侵害原告之身體健康及工作權，並致原告名
    譽受損至鉅，爰依法請求被告給付損害賠償各100 萬元及60
    萬元等語；並聲明：（一）確認兩造僱傭關係存在。（二）
    被告應給付原告自97年4 月29日起至98年1 月20日止按每月
    薪資3 萬500 元計算之薪資，及自98年1 月21日起至清償日
    止按週年利率5 ％計算之利息。（三）被告應給付原告160
    萬元之損害賠償。
二、被告則以：原告受僱擔任被告公司之法務催收工作，負責於
    被告分期付款客戶逾期繳款時，以電話提醒客戶繳款，兼負
    責客戶結清欠款時收款、開立清償證明等工作。詎於96年11
    月初，被告發現逾期款項持續增加，經清查所有逾期案件，
    並陸續各別約談各個承辦人員後，發現訴外人明利華及林偉
    民等二人涉嫌侵占；而原告所擔任法務催收工作，於收受客
    戶款項後竟未依規定將收款通知單及款項交由出納人員收取
    ，而竟逕交訴外人明利華，而遭明利華侵吞。原告所為已違
    反勞動契約及工作規則，並致被告蒙受重大損害。且其於接
    受約談時復坦承曾收受訴外人明利華所給付之紅包，實難令
    人不得不產生與訴外人明利華勾串圖利之聯想。被告乃於97
    年4 月25日發函通知原告，依勞動基準法第12條第1 項第4
    款之規定終止僱傭關係。是原告請求確認兩造僱傭關係存在
    ，並請求損害賠償，並無理由等語，資為抗辯；並聲明：原
    告之訴駁回。
三、經查，原告係於83年3 月17日起任職於被告公司，並擔任法
    務催收等工作，每月薪資為3 萬500 元。而被告公司法務催
    收副理明利華即原告之主管因於91年起至96年11月間涉嫌侵
    占公司款項，經被告公司免職並提起刑事告訴。被告則於97
    年4 月25日以原告對其主管明利華侵占公司款項行為知情不
    報，致公司蒙受重大損失、違反誠實義務，不符勞動契約本
    旨為由，通知原告予以免職處分而終止兩造勞動契約；惟被
    告已給付原告至97年4 月28日止之薪資各節，已為兩造所不
    爭執（見本院98年1 月20日言詞辯論筆錄），並有人事通知
    函影本乙紙為證，應與事實相符。且本件經於98年1 月20日
    言詞辯論期日協商兩造確認爭點為：
    1.原告請求確認兩造僱傭關係存在，有無理由？
      ─被告於97年4 月25日通知終止兩造勞動契約，是否合法
        ？
    2.兩造勞動契約如尚存續，則原告請求被告給付自97年4 月
      29日起至98年1 月20日止之每月薪資及遲延利息，有無理
      由？金額若干？
    3.原告請求因被告違法通知終止勞動契約致侵害名譽權之損
      害賠償60萬元及侵害身體健康、工作權所產生損害賠償10
      0萬元，有無理由？
    以下茲論述之。
  (一)按勞工有違反勞動契約或工作規則，情節重大者，雇主得不
    經預告終止契約，勞動基準法第12條第1 項第4 款固有明文
    。而本件被告係於97年4 月25日以原告對其主管明利華侵占
    公司款項行為知情不報，致公司蒙受重大損失、違反誠實義
    務，不符勞動契約本旨為由，通知原告予以免職處分而終止
    兩造勞動契約乙節，亦如前述。然原告已否認有何違反勞動
    契約或工作規定之情事。被告雖抗辯：原告擔任法務催收工
    作，竟未依規定將應填寫之收款通知單及所收取款項交由公
    司出納人員收取入帳，而逕交予訴外人明利華，致遭明利華
    侵吞，所為確已違反勞動契約及工作規則，並使被告蒙受重
    大損失云云。惟查，被告就所述上開法務催收款處理流程及
    規範並未提出任何作業手冊或工作規則以為證明；其復陳稱
    ：訴外人明利華為原告之主管，原告是在櫃臺，如有客戶來
    繳款就負責收取，收取的款項應交給出納，如果原告收取款
    項交給主管，主管再交給出納，這種作法公司是可以接受的
    等語明確（見本院97年9 月19日言詞辯論筆錄）。則原告雖
    自承確曾依主管明利華之指示將所收取款項交予明利華之情
    事，核亦為被告公司所允許，而未能以違反勞動契約及工作
    規則視之。至於證人即被告公司管理部經理許楷基所證述：
    伊曾約談原告，原告表示於任職期間，主管會在每年的三節
    ，給付原告一些現金，說是績效獎金，是主管對屬下之激勵
    等語（見本院97年9 月19日言詞辯論筆錄）；更足徵原告自
    其主管明利華處所受領之金錢應屬績效獎金之性質。則被告
    僅以原告曾自明利華處收取金錢，即推論原告與訴外人明利
    華勾串圖利，進而以其違反勞動契約及工作規則為由，通知
    終止兩造之勞動契約，於法顯有未合，自不生終止之效力。
    從而，原告請求確認兩造間僱傭關係存在，自應予准許。
  (二)次按，僱用人受領勞務遲延者，受僱人無補服勞務之義務，
    仍得請求報酬，民法第487 條前段定有明文。查被告於97年
    4 月25日通知原告免職及終止勞動契約，顯已拒絕受領原告
    之勞務給付，應負受領遲延之責。則原告主張被告應自97年
    4 月29日起至本件言詞辯論期日即98年1 月20日止，按月給
    付原告薪資3 萬500 元，洵屬有據。依此計算，則被告應給
    付原告之上述薪資應計為26萬5710元。（30500 元×（2/30
    ＋8 ＋20/31） ＝2033元＋244000元＋19677 元＝265710元
    ）
  (三)再查，原告主張：其因受被告違法免職，致罹有適應性障礙
    併情緒低落、失眠之病症云云，固提出行政院國軍退除役官
    兵輔導委員會台北榮民總醫院診斷證明書影本乙紙為證。然
    按，侵權行為損害賠償之債，須損害之發生與加害人之故意
    或過失加害行為間有相當因果關係，始能成立。所謂相當因
    果關係，係以行為人之行為所造成之客觀存在事實，依經驗
    法則，可認通常均可能發生同樣損害之結果而言；如有此同
    一條件存在，通常不必皆發生此損害之結果，則該條件與結
    果並不相當，即無相當因果關係。而查，原告就所受上開病
    症是否確肇因於被告違法終止勞動契約乙節，並未為任何舉
    證；且衡諸一般經驗法則，遭違法終止勞動契約之勞工並不
    當然會發生身心受創之精神症狀；則原告所罹病症與被告終
    止勞動契約之所為，實難認有何相當因果關係。又兩造之僱
    傭關係既經確認存在，則原告之工作權自未受有任何損害。
    從而，原告以其工作權及身體健康遭受被告不法侵害，而請
    求100 萬元之損害賠償，即難謂有據。
  (四)至於原告主張：因遭被告無端終止僱傭關係，致名譽遭受損
    害云云，亦為被告所否認。且名譽為人格之社會評價，名譽
    有無受侵害，應以社會上對其評價是否貶損以為斷。是單純
    僱傭契約之終止本身，實與原告之人格及名譽權侵害無涉。
    且被告就通知原告終止勞動契約所憑「原告對其主管明利華
    侵占公司款項行為知情不報，致公司蒙受重大損失」之事由
    ，固未能舉證以實其說；惟其既僅以書面之「人事通知函」
    向受文者之原告敘述上開事由並為免職處分，而未將上開情
    節表白於特定或不特定之第三人，自難認原告於社會上之評
    價已因而受有貶損致受有名譽之損害。是以，原告主張名譽
    受不法侵害而請求被告賠償60萬元，亦未能憑採。
四、綜上所述，本件原告之訴，於請求確認兩造僱傭關係存在，
    以及請求被告應給付原告26萬5710元，及自98年1 月21日起
    至清償日止，按週年利率5 ％計算之利息之範圍內，為有理
    由，應予准許。逾此部分，為無理由，應予駁回。又本判決
    第2 項所命給付之金額未逾50萬元，爰依職權宣告假執行。
    併依職權確定本件訴訟費用為1 萬7028元，由兩造各負擔85
    14元。
五、因本件事證已臻明確，兩造其餘主張、陳述及所提之證據，
    經審酌均與判決結果不生影響，爰不一一論列，附此敘明。
六、據上論結，原告之訴為一部有理由，一部無理由，依民事訴
    訟法第79條、第87條、第389條第1項第5款判決如主文。
中    華    民    國    98    年    2     月    13    日
                  民事第二庭  法  官  李瑜娟
以上正本證明與原本無異。
如對本判決上訴須於判決送達後20日內向本院提出上訴狀
中    華    民    國    98    年    2     月    18    日
                              書記官  李秀蘊


司法院資訊處製作；財團法人民間司法改革基金會備份。
